臺灣高雄地方法院民事判決　　　　　　 95年度簡上字第294號
上 訴 人?甲○○??住高雄市○○區○○街89巷4號
被上訴人　乙○○??住高雄市○○區○○路128號3樓?
上列當事人間損害賠償事件，上訴人對於民國95年11月21日本院
高雄簡易庭95年度雄簡字第4337號第一審判決提起上訴，本院於
96年3 月19日言詞辯論終結，判決如下：
    主  文
上訴駁回
第二審訴訟費用由上訴人負擔
    事實及理由
一、上訴人起訴主張：上訴人因位於高雄市○○區○○路與同慶
    路口之「文化師苑（前實踐國宅）」（下稱系爭社區）施工
    品質及驗收問題，於民國95年2 月8 日向最高法院檢察署提
    出告發，經該署轉交臺灣高雄地方法院檢察署（下稱高雄地
    檢署）後，由高雄地檢署發交法務部調查局高雄市調查處調
    查中。嗣於同年3 月2 日23時許，上訴人為系爭社區建築缺
    失資料之取得問題，與時任該社區管理委員會主任委員之被
    上訴人，於系爭社區管理室中交談時，被上訴人竟當眾以「
    爛律師」、「訟棍」等語辱罵上訴人，侵害上訴人之名譽權
    及人格權，致上訴人因而受有非財產上之損害，為此提起本
    件訴訟等情。並聲明：被上訴人應給付上訴人新台幣（下同
    ）200,000 元，及自起訴狀繕本送達翌日起至清償日止，按
    週年利率百分之5 計算之利息。嗣經原審調查審認後，認上
    訴人無法明確舉證證明被上訴人確有公然辱罵之事實，尚難
    僅以被上訴人有道歉之舉動即為被上訴人不利之認定，而判
    決駁回上訴人之訴。茲上訴人不服原審判決，提起本件上訴
    ，除援用原審主張及陳述外，並於本院補稱：被上訴人確有
    於系爭社區管理室當眾辱罵上訴人是「爛律師」、「訟棍」
    一事，否則被上訴人豈會在訴外人馬立中居間協調下，同意
    在系爭社區會議室住戶20多人面前自承以上揭言語辱罵上訴
    人，並向上訴人道歉及辭去主委職務，且移交前開公共設施
    缺失資料予新任管理委員會，做為上訴人撤回刑事妨害名譽
    及民事損害賠償訴訟之條件，上訴人應允後，乃於95年6 月
    15日依協議撤回告訴被上訴人之刑事訴訟。然被上訴人於95
    年7 月1 日新任管理委員會成立時，卻未將缺失資料全數移
    交，上訴人始未撤回本件訴訟。又因被上訴人於偵查中已明
    確供承確有辱罵上訴人，並願意道歉，上訴人認原審應會採
    為不利被上訴人之認定，故未將案發時，以MP3 隨身碟錄得
    被上訴人辱罵上訴人之電腦光碟錄音及譯文提出。惟原審竟
    駁回上訴人之訴，顯有違誤，故上訴人於鈞院除請求傳訊在
    場之證人陳芳烈、陳邱素容、高幼強、阮麗雪外，復提出該
    錄音光碟及譯文，以證明被上訴人確有辱罵上訴人係爛律師
    、訟棍之事實。再上訴人於原審既已主張被上訴人辱罵上訴
    人係爛律師、訟棍，則本件上訴始提出之錄音光碟及譯文，
    即屬對於在第一審已提出之攻擊或防禦方法為補充。況縱認
    非屬攻擊防禦方法之補充，亦符合民事訴訟法第447 條第1
    項第6 款規定「如不許其提出顯失公平者」之情形，上訴人
    亦得提出該錄音光碟及譯文，以為主張等情。並聲明：(一)原
    判決廢棄。(二)被上訴人應給付上訴人20萬元，及自起訴狀繕
    本送達翌日起至清償日止，按週年利率5 計算之利息。
二、被上訴人則以：伊未有於上揭時、地辱罵上訴人，然因上訴
    人一再要求被上訴人道歉，始於管理公司人員勸導下，向上
    訴人道歉。伊於檢察官偵查中並未承認辱罵上訴人等語，資
    為抗辯，並聲明：駁回上訴人之訴。嗣經原審判決上訴人敗
    訴後，上訴人不服提起本件上訴，除援用原審之主張及陳述
    外，並於本院補陳：被上訴人為息事寧人及避免訟累，遂在
    馬立中居中協調下，向上訴人表達道歉之意，然道歉並非表
    示承認辱罵上訴人之事。伊因上訴人應允將撤回民、刑事告
    訴，始向上訴人道歉，上訴人遲至上訴審時，始提出錄音光
    碟及譯文，不可採信等語置辯。並聲明：駁回上訴。
三、兩造不爭執之事項：
（一）95年3 月2 日23時許在系爭社區管理室，兩造談論大樓施
      工品質及驗收事宜時，當時在場目睹者有陳芳烈、陳秋素
      蓉、高幼強、阮麗雪。
（二）被上訴人曾於上訴人提起刑事妨害名譽告訴及本件民事事
      件後，經群昌樓管保全有限公司總經理馬立中居間協調，
      被上訴人於住戶開會時向上訴人致歉，上訴人並因之撤回
      刑事告訴。
（三）刑事妨害名譽案件業經高雄地檢署95年度偵字10775 號（
      下稱系爭刑事案件）以告訴人撤回告訴為由，於95年6 月
      15日以不起訴處分確定。
（四）上訴人未具律師資格及未從事律師業務。
四、本件兩造於本院審理時協商爭點為(一)被上訴人有無辱罵上訴
    人「爛律師」、「訟棍」? (二)上訴人請求非財產上損害，有
    無理由?茲分述如下：
（一）被上訴人有無辱罵上訴人「爛律師」、「訟棍」等語，而
      不法侵害上訴人之人格權與名譽權？
  1.按因故意或過失，不法侵他人之權利者，負損害賠償責任；
    不法侵害他人之身體、健康、名譽、自由、信用、隱私、貞
    操、或不法侵害其他人格法益而情節重大者，被害人雖非財
    產上之損害，亦得請求賠償相當之金額，民法第184條第1項
    前段、第195條第1項分別定有明文。然主張法律關係存在之
    當事人，須就該法律關係發生所須具備之特別要件，負舉證
    之責任。而此特別要件之具備，苟能證明間接事實並據此推
    認要件事實雖無不可，惟此經證明之間接事實與要件事實間
    ，須依經驗法則足以推認其因果關係存在者，始克當之。倘
    負舉證責任之一方所證明之間接事實，尚不足以推認要件事
    實，縱不負舉證責任之一方就其主張之事實不能證明或陳述
    不明、或其舉證猶有瑕疵，仍難認負舉證責任之一方已盡其
    舉證責任，自不得為其有利之認定，最高法院94年度台上字
    第90號判決意旨可資參照。
  2.兩造於95年3 月23日23時許，於系爭社區大樓管理室內，就
    大樓施工品質及驗收問題進行商討，其間陳芳烈、陳邱素蓉
    、高幼強及阮麗雪等人在場，並目睹兩造引發言語爭執，嗣
    上訴人向高雄地檢署提出妨害名譽告訴，兩造在馬立中居間
    協調下，由被上訴人於住戶開會時向上訴人表達歉意，上訴
    人因之撤回刑事告訴等情，業據原審調查審認無誤，並有系
    爭刑事案件影印卷在卷可稽，復為兩造所不爭執，固堪認此
    部分事實為真。
  3.經查，上訴人於前開刑事案件之警詢及偵查程序中，均僅指
    訴被上訴人辱罵其「訟棍」一詞，從未提及被上訴人尚有何
    其他辱罵言詞，則上訴人於提起本件訴訟後，復主張被上訴
    人除辱罵其「訟棍」之外，尚以「爛律師」乙詞加以辱罵，
    前後陳述內容並非全然一致，是否可信，已難單憑上訴人之
    指陳，遽認被上訴人確有當眾辱罵上訴人之事實。況參以上
    訴人自承並未取得律師資格，亦未從事律師業務之行為，此
    復為被上訴人所知悉，衡情，已難認被上訴人會以與上訴人
    職業不相干之用詞辱罵上訴人。又按名譽有無受損害，應以
    社會一般人對個人評價是否貶損作為判斷之依據，苟一方之
    行為並不足以使他人在社會上之評價受到貶損，自無認名譽
    有遭受侵害之可能，本件縱認被上訴人曾提及「爛律師」一
    詞，然上訴人既非律師，亦未從事律師業務，揆諸前揭說明
    ，所謂「爛律師」乙詞，自不足以使上訴人在社會上之評價
    受到貶損，而損害上訴人之名譽，足徵上訴人指摘被上訴人
    以「爛律師」辱罵上訴人，致其受有損害云云，難予採認。
    準此，本件尚待審究者，厥為被上訴人是否當眾以「訟棍」
    一詞辱罵上訴人，導致上訴人之名譽因而受有損害。
  4.次查，參酌在場證人陳芳烈、高幼強、阮麗雪、陳邱素蓉於
    系爭刑事案件警詢及偵查中歷次之證述內容，均明確證稱事
    發當日兩造雖有言語上之爭執，然並未聽聞被上訴人於上揭
    時、地辱罵上訴人「訟棍」等情，業據本院依職權調閱系爭
    刑事案件核閱無誤，且互核證人之證述一致。倘參酌證人陳
    芳列、高幼強、阮麗雪、陳邱素蓉與兩造素無怨隙，衡情，
    自無甘冒被訴偽證之風險而刻意偏袒被上訴人之理，故彼等
    所為之證述，尚堪採信。從而，上訴人主張被上訴人於上揭
    時、地以「訟棍」乙詞辱罵上訴人云云，難謂有據。
  5.至上訴人雖一再指稱，被上訴人於系爭社區會議室在住戶20
    多人面前自承以「訟棍」辱罵上訴人，並向上訴人道歉，且
    於刑事偵查中針對上訴人陳述：「是有罵的，前二天我們住
    戶開會，管理公司經理來跟我說是否可對乙○○撤回告訴，
    因他有跟我道歉，我就原諒他了，現在我願意撤回妨害名譽
    部分。」等語，自承：「是。我要榮譽的下台，我不要被逼
    下台」等詞，顯見被上訴人已自承辱罵上訴人之事實云云。
    惟觀諸系爭刑事案件訊問過程，係檢察官於聽取上訴人為上
    開指述後，緊接訊問上訴人：「95年度他字第3060號背信案
    、95偵10775 號是否撤回」等語，經上訴人答覆「我要撤回
    」後，才接續詢問被上訴人：「是否如同告訴人所言」，被
    上訴人始為上開陳述，而非如上訴人所述，被上訴人係緊接
    其陳述後，所為承認辱罵上訴人之回答等情，有該訊問筆錄
    在卷可稽。是參酌上開筆錄全文語意以觀，尚無法推論出被
    上訴人已自承辱罵上訴人之事實，自難資為有利於上訴人之
    認定。
  6.此外，上訴人固於本院審理時，另提出錄音光碟及譯文，以
    證明被上訴人辱罵上訴人之事實，惟按當事人於第二審法院
    審理時，原則上不得提出新攻擊或防禦方法，除因第一審法
    院違背法令致未能提出者、事實發生於第一審法院言詞辯論
    終結後者、對於在第一審已提出之攻擊或防禦方法為補充者
    、事實於法院已顯著或為其職務上所已知或應依職權調查證
    據者、其他非可歸責於當事人之事由，致未能於第一審提出
    者或如不許其提出顯失公平者之情形，且經當事人提出釋明
    者外，如於第二審始提出新攻擊或方禦方法，而不符上開規
    定者，第二審法院應駁回之，民事訴訟法第447 條定有明文
    。是以，第二審法院就當事人逾期所提出或主張之新攻擊或
    防禦方法，原則上即須審慎詳酌之，除當事人所釋明之理由
    符合法律規範意旨，不得再空泛運用顯失公平等不確定法律
    概念，恣意為當事人重開新攻擊或防禦方法，以避免倒果為
    因，致使原則反成為例外，例外規定卻變成原則，造成架空
    法律規範之不良後果。
  7.本件上訴人遲至本院96年3 月6 日第3 次準備程序進行爭點
    整理時，始提出案發當時現場錄音光碟及譯文，要求本院當
    庭勘驗，然查，上開證據自案發之日起，即為上訴人所持有
    乙節，業據上訴人於本院審理中自承無訛，衡情，上訴人自
    非不能於第一審法院審理時提出上開證據，而上訴人既得於
    第一審提出上開證據，竟未提出，已難謂其遲至本院始提出
    上開證據，有何如不許其提出顯失公平之情形。況前開證人
    於偵查中所為之證述，均不利於上訴人之主張，而依上訴人
    所述被上訴人又未依協議移交系爭社區建築缺失資料，衡情
    ，上訴人自應預知其主張被上訴人以辱罵方式所為之侵權行
    為，可能缺乏積極證據。果爾，上訴人於第一審即須主動提
    出前開錄音光碟及譯文，縱或不然，至遲於原審法官曉諭上
    訴人是否尚有其他主張或舉證時，亦應提出上開光碟及譯文
    ，適時為有利於己之主張，以求勝訴。詎上訴人自系爭刑事
    案件檢察官於95年6 月15日，依上訴人撤回告訴而為不起訴
    處分起迄原審於95年11月7日為言詞辯論終結時止，在長達5
    個月餘之審理期間內，非但未主動提出上開光碟與譯文，更
    於原審辯論終結時，陳明無其他主張與舉證，而僅就原審卷
    及偵查卷附之主張及證據為辯論。是上訴人主張應准其於本
    院訴訟程序中提出光碟及譯文為調查，以免顯失公平云云，
    即無理由。益有進者，若依上訴人上開所述，允許其另行提
    出新攻擊防禦方法，反將有損被上訴人訴訟上防禦之權利，
    此不啻容忍上訴人日後可恣意保留相關證據，待原審法院為
    不利判決後，始利用上訴機會，於第二審再行提出有利事證
    ，致與上開規定立法意旨相違，足徵上訴人此部分之主張無
    據。
  8.上訴人雖又主張案發時之錄音光碟及譯文，應屬「對於在第
    一審已提出之攻擊或防禦方法為補充」云云，惟上訴人迄至
    原審宣判前，均未曾主張事發當時有何人證或物證可證明被
    上訴人辱罵上訴人之事實，致原審無從對之進行證據上之爭
    點整理與評價，是上訴人於本院提出案發時之錄音光碟及譯
    文為證，自難認屬第一審已提出攻擊方法之補充。揆諸前揭
    法律之規定，上訴人於本院提出上開光碟與譯文，自屬逾期
    提出之證據，與法不符，應予駁回。綜上，上訴人所提事證
    ，既無法證明被上訴人確有對其公然辱罵「爛律師」、「訟
    棍」之事實，則上訴人主張被上訴人應負損害賠償責任，即
    屬無據。
（二）上訴人請求非財產上損害賠償，有無理由？
    上訴人無法舉證證明被上訴人公然辱罵其為「爛律師」、「
    訟棍」，致非法侵害其人格權與名譽權之事實，如前所述。
    是上訴人請求被上訴人賠償財產上損害，自屬無據。
五、綜上所述，上訴人以被上訴人不法侵害其人格權及名譽權，
    依民法第184 條第1 項及第195 條第1 項之規定，請求被上
    訴人賠償非財產上損害20萬元及自起訴狀繕本送達翌日起至
    清償日止，按週年利率百分之5 計算之利息，即屬無據，應
    予駁回。原審為上訴人敗訴之判決，並無不合。上訴意旨指
    摘原判決不當，求予廢棄改判，為無理由，應予駁回。
六、本件事證已臻明確，兩造其餘主張、陳述及所提之證據，核
    與判決結果無影響，爰不再逐一予以論述，附此敘明。
七、據上論結，本件上訴為無理由，依民事訴訟法第436 條之1
    第3 項、第449 條第1 項、第78條，判決如主文。
中　　華　　民　　國　　96　　年　　3 　　月　　30　　日
                  民事第五庭審判長法　官?李昭彥
                            ???法　官  毛妍懿
                            ???法　官  柯彩燕
正本係照原本作成。
本判決不得上訴。
中    華    民    國    96    年    3     月    30    日
                                  書記官  王紀芸
